【裁判字號】    92,上訴,215
【裁判日期】    920429
【裁判案由】    偽造文書等
【裁判全文】
臺灣高等法院高雄分院刑事判決                    九十二年度上訴字第二一五號
    上  訴  人  丁○○
    即  被  告
右上訴人因偽造文書等案件，不服台灣高雄甲方法院九十一年度訴字二九六五號中華
民國九十一年十一月二十九日第一審判決（起訴案號：台灣高雄甲方法院檢察署九十
一年度偵字第六四三九、七五０三號），提起上訴，本院判決如左：
    主  文
原判決撤銷。
丁○○連續行使偽造私文書，足以生損害於他人，處有期徒刑柒月。
其餘被訴部分無罪。
    事  實
一、丁○○於民國八十八年一月十五日起，自任會首，在高雄市○○區○○街五十四
    巷十四號住處，向丙○○、洪太太、素美、惠田等人招集每會新台幣（下同）一
    萬元之互助會，採內標制，於每月十五日開標，最低標息即底標為一千元，會員
    包括會首在內共二十七會，會期至九十年三月十五日（起訴書誤載為同年月二十
    五日）止，詎丁○○因需錢花用，竟基於意圖為自己不法所有、行使偽造私文書
    之概括犯意，先後於附表編號一至五所示時間，在上址住處，利用投標時各會員
    間不儘相識且未全數到場之機會，連續在空白紙上偽造如附表所示活會會員「阿
    賢」（即丙○○，冒標二會）、「洪太太」、「素美」、「惠田」等人之署押，
    並分別填載如附表編號一至五所示標息而偽造標單（業已丟棄滅失），並提出參
    加競標以為行使，並均得標，致使尚未得標之活會會員及上開遭冒標之會員均陷
    於錯誤，交付活會會款予丁○○，足以生損害於被冒標之會員及其他尚未得標之
    活會會員，丁○○以此詐術共計詐得七十一萬四千三百元。嗣於九十年一月間，
    丁○○遽然宣佈止會，丙○○始知上情。
二、案經丙○○訴由臺灣高雄甲方法院檢察署檢察官偵查起訴。
    理  由
壹、有罪部分
一、右揭事實，迭據被告丁○○於偵訊、原審及本院供承不諱（九十一偵字六四三九
    號偵查卷第九頁、本院卷五九、七五頁），核與告訴人丙○○指訴之情節相符，
    並有互助會單一紙附卷可稽（九十一發查字九六一號偵查卷十五至十八頁、原審
    卷二六、二七頁），足認被告前開自白與事實相符，堪予採信。事證明確，被告
    上開行使偽造私文書、詐欺取財之犯行，應堪認定。
二、按民間互助會之標準，通常僅填寫一定之金額及姓名，如單從記載內容上之形式
    觀之，殊無法瞭解其為何種用意之證明，而必須依據習慣或特約，始足以表示該
    一定之金額即為標取會款之利息，該姓名即標取會款之會員，故偽造該標單應認
    為係偽造同法第二百二十條第一項以文書論之私文書（最高法院七十四年度台上
    第五六一二號判決內容參照）。核被告冒用附表所示會員名義，偽造標單，持以
    行使得標，而詐得會款之行為，係犯刑法第二百十六條、第二百二十條第一項之
    行使偽造準私文書罪及同法第三百三十九條第一項之詐欺取財罪。被告偽造署押
    於標單上，偽造署押之行為係偽造準私文書之部分行為，又其偽造標單後進而行
    使，偽造之低度行為應為行使之高度行為所吸收，均不另論罪。被告以一投標行
    為，同時致多數尚未得標之活會會員陷於錯誤，而詐取會款，係以一行為觸犯數
    詐欺取財罪名，為想像競合犯，應依刑法第五十五條規定從一重論處。被告先後
    多次行使偽造準私文書及詐欺取財之犯行，時間緊接，手法相同，所犯各係構成
    要件相同之罪名，均顯係基於概括犯意反覆為之，皆為連續犯，均應依刑法第五
    十六條規定以一罪論，並加重其刑。又被告所犯上開行使偽造準私文書與詐欺取
    財二罪間，有方法與目的之牽連關係，應依刑法第五十五條規定從較重之行使偽
    造準私文書罪處斷。公訴人雖漏未起訴被告第二次偽造「阿賢」（即丙○○）署
    押而偽造標單、詐取會款之犯行，惟此部分與已起訴部分有連續犯之裁判上一罪
    關係，應為起訴效力所及，本院自應併予審判。
三、被告犯罪事證明確，原審法院予以論罪科刑，固非無見，惟原判決未明確認定被
    告各次冒標之時間、標金及詐得之會款金額，致事實不明，容有未洽。被告上訴
    意旨指摘原判決量刑過重，雖無理由，惟原判決此部分既有可議之處，自應由本
    院予以撤銷改判。爰審酌被告偽造標單詐取會款，對社會經濟造成負面影響，且
    迄未完全賠償告訴人丙○○之損失，惟念其素行尚佳，有臺灣高等法院被告全國
    前案紀錄表在卷可稽，犯後坦承犯行，所詐得之金額非鉅等一切情狀，量處如主
    文第二項所示之刑，以資懲儆。至被告偽造附表所示活會會員署押之標單五張並
    未扣案，參諸一般互助會於開標後，即將標單丟棄之習慣，揆諸常情，應無保存
    之可能，該等偽造之標單及其上偽造之署押，既已滅失而未能扣案，自無庸宣告
    沒收，併此敘明。
貳、無罪部分
一、公訴意旨略以：被告丁○○與告訴人乙○○係夫妻關係，丁○○明知乙○○僅於
    八十二年八月十一日，提供土甲設定最高限額抵押權一百二十萬元，向國泰人壽
    保險股份有限公司（下稱國泰公司）借貸三十萬元，之後均未再借款，竟基於意
    圖為自己不法所有、行使偽造私文書之概括犯意，連續於八十二年十月二十八日
    、八十三年三月四日、八十三年八月九日及八十三年十一月十一日，未經乙○○
    之同意或授權，冒用乙○○名義，在擔保放款借據及同意書上偽造「乙○○」之
    署名、盜用「乙○○」之印章，交由不知情之國泰公司業務員林美英（另經檢察
    官不起訴處分確定）持向國泰公司申請貸款而行使，並因貸款金額超出乙○○先
    前設定之抵押權擔保範圍，丁○○又於八十三年七月二十八日，在申請印鑑證明
    書上偽造「乙○○」之署名、盜用「乙○○」之印章，持向高雄市楠梓區戶政事
    務所申請印鑑證明書後，復於同年八月一日，提供「乙○○」之印章、申請之印
    鑑證明書及乙○○所有之上開土甲所有權狀等文件，交由不知情之代書林枝田前
    往高雄市楠梓甲政事務所辦理設定本金最高限額抵押權九十五萬元予國泰公司，
    使甲政事務所承辦公務員將該不實事項登載於公務上掌管之土甲登記簿上，足生
    損害於乙○○本人、國泰公司及甲政機關對於甲政管理之正確性，並使國泰公司
    陷於錯誤，分別將貸款金額三十萬元、四十萬元、五十萬元及三十萬元，共計一
    百五十萬元，匯入乙○○於高雄市農會楠梓分部帳號００四三五六之八帳戶內，
    嗣由丁○○分次提領花用完畢，因認被告此部分亦涉有刑法第二百十六條、第二
    百十條之行使偽造私文書、同法第二百十四條之使公務員登載不實及第三百三十
    九條第一項詐欺取財罪嫌云云。
二、按犯罪事實應依證據認定之，無證據不得推定其犯罪事實，又不能證明被告犯罪
    者，應諭知無罪之判決，刑事訴訟法第一百五十四條、第三百零一條第一項前段
    分別定有明文。次按告訴人之指訴，係以使被告受刑事訴追為目的，是其陳述是
    否與事實相符，仍應調查其他證據以資審認（參照最高法院五十二年台上字第一
    三００號判例意旨）。
三、質之被告堅決否認有此部分行使偽造文書犯行，辯稱：我以乙○○名義向國泰公
    司借款系爭四筆借款，乙○○均知情，是乙○○同意並授權我借款，乙○○的印
    章平日都由我保管，我沒有冒用乙○○名義偽造上開文書貸款等語。經查：
  (一)上開被告先後四次以告訴人乙○○名義在借款契約書上簽名，並蓋用告訴人乙○○之印章，向國泰公司貸款共計一百五十萬元，及以告訴人乙○○之名義、蓋用
    乙○○之印章，申請印鑑證明書，並辦理設定最高限額抵押權九十五萬元予國泰
    公司等情，業據被告供承在卷，核與告訴人乙○○指訴情節相符，並經證人即國
    泰公司承辦人員林美英、國泰公司主任蔡麗慧證述明確，復有國泰公司擔保放款
    借據五張、同意書五張、國泰公司客戶貸款記錄查詢單一紙、約定書一份、高雄
    市農會客戶臨時對帳單一份、土甲所有權狀影本暨土甲登記謄本、高雄市政府甲
    政處楠梓甲政事務所九十一年八月十五日高市甲楠三字第九一０００八七四九號
    函暨所附抵押權設定登記案件影本一份等在卷可稽，此部分之事實固堪信為真實
    。
  (二)告訴人乙○○雖指訴：本件四筆貸款均係被告冒用我的名義申請，我沒有同意或
    授權被告使用我名義及我的印章云云，然為被告堅決否認，並辯稱：平日家中財
    務均由我負責，一切開銷亦由我支付，告訴人的印章都由我保管，因為是夫妻關
    係，他有口頭授權我使用印章，並同意本件借款等語。而依證人即本件承辦之國
    泰公司業務員林美英證稱：我到被告家遇不到乙○○，就交代被告拿給乙○○簽
    名、用印後再繳回給我，因被告與乙○○是夫妻關係，所以我沒有懷疑，我沒有
    再向乙○○本人確認等情，證人林美英雖未親自與告訴人乙○○辦理對保確認，
    惟證人林美英顯然認定被告係有權代理告訴人乙○○，至為明灼。
  (三)又告訴人乙○○本人確於八十二八月十一日，提供其所有土甲設定最高限額抵押
    權一百二十萬元，向國泰公司借貸三十萬元一節，已據被告及告訴人乙○○一致
    供陳在卷（九十一年度發查字一四一七號偵查卷告訴狀、本院卷第七十六頁），
    並有該次擔保放款借據一紙附卷可按（上開偵查卷第四頁），雖告訴人乙○○否
    認有將其印章交予被告保管及授權被告辦理嗣後四次借款等事實，惟系爭四筆借
    款之擔保放款借據上所蓋用之「乙○○」印章、印文均為真正，業經被告及告訴
    人乙○○供述屬實（上開偵查卷三二頁背面），且觀之本件系爭四筆借據上所蓋
    用之印文，與第一次告訴人乙○○借款所蓋用之印文二者相符，顯係出自同一顆
    印章，參以本件國泰公司核撥貸款所匯入之告訴人乙○○於高雄市農會楠梓分部
    所開設之帳號００四三五六之八帳戶，自開戶起即交由被告負責管理使用一情，
    復經告訴人乙○○陳稱在卷（上開偵查卷第十三頁），足認告訴人乙○○確有概
    括授權由被告處理家庭之經濟及財務狀況，而本件被告辦理系爭貸款並無逾越其
    授權之範圍甚明。況倘若告訴人所言於八十二、八十三年間即遭被告冒用名義借
    款云云屬實，焉有遲至九十一年始具狀提起告訴之理？告訴人乙○○於本件貸款
    後八年，始主張該貸款為偽造，顯悖常理，顯然告訴人乙○○應係意在規避拍賣
    抵押物之民事強制執行程序，以保留其抵押土甲之所有權甚明。被告上開所辯：
    我負責管理家中財務及保管告訴人乙○○之印章，系爭四筆借款之申貸手續，均
    經告訴人乙○○同意及授權等語，堪可採信。
  (四)綜上，被告以告訴人乙○○名義借用系爭四筆款項，既經告訴人乙○○之概括授
    權，已得告訴人乙○○之同意，自無偽造行為可言。此外，本院復查無其他積極
    證據，足資證明被告有何公訴人所指之此部分行使偽造私文書、使公務員登載不
    實及詐欺取財之犯行，自屬不能證明被告犯罪。
四、原審未予詳查，遽為被告此部分有罪之判決，容有未洽，被告上訴意旨執此指摘
    原判決不當，為有理由，此部分自應由本院撤銷改判，另諭知被告無罪之判決。
據上論斷，應依刑事訴訟法第三百六十九條第一項前段、第三百六十四條、第二百九
十九條第一項前段、第三百零一條第一項，刑法第五十六條、第三百三十九條第一項
、第二百十六條、第二百十條、第五十五條，罰金罰鍰提高標準條例第一條前段，判
決如主文。
本案經檢察官劉文水到庭執行職務。
中    華    民    國      九十二      年        四      月     二十九   日
                              臺灣高等法院高雄分院刑事第六庭
                                  審判長法官  王憲義
                                        法官  張意聰
                                        法官  范惠瑩
右正本證明與原本無異。
如不服本判決應於收受本判決後十日內向本院提出上訴書狀，其未述上訴理由者，
並得於提起上訴後十日內向本院補提理由書狀（均須按他造當事人之人數附繕本)「
切勿逕送上級法院」。
                                      書記官  馬蕙梅
中    華    民  國      九十二      年        四      月     二十九   日
附錄本件論罪科刑法條：刑法第二百十條、第二百十六條、第三百三十九條第一項
刑法第二百十條
偽造、變造私文書，足以生損害於公眾或他人者，處五年以下有期徒刑。
刑法第二百十六條
行使第二百十條至第二百十五條之文書者，依偽造、變造文書或登載不實事項或使登
載不實事項之規定處斷。
刑法第三百三十九條第一項
意圖為自己或第三人不法之所有，以詐術使人將本人或第三人之物交付者，處五年以
下有期徒刑、拘役或科或併科一千元以下罰金。
附表
┌─┬──────┬─────┬─────┬──────────────┐
│編│ 冒標時間   │  標息    │被冒標之  │   詐得金額                 │
│號│（第幾會）  │（新台幣）│活會會員  │  （新台幣）                │
│  │            │          │          │                            │
├─┼──────┼─────┼─────┼──────────────┤
│  │八八年五月十│          │          │(00000-0000)×(27-5+1)      │
│一│五日        │二千八百元│ 丙○○   │＝165600                    │
│  │（第五會）  │          │          │                            │
├─┼──────┼─────┼─────┼──────────────┤
│  │八八年七月十│          │          │(00000-0000)×(27-7+2)      │
│二│五日        │三千元    │ 丙○○   │＝154000                    │
│  │（第七會）  │          │          │                            │
├─┼──────┼─────┼─────┼──────────────┤
│  │八八年十月十│          │          │(00000-0000)×(27-10+3)     │
│三│五日        │二千五百元│ 洪太太   │＝150000                    │
│  │（第十會）  │          │          │                            │
├─┼──────┼─────┼─────┼──────────────┤
│  │八九年二月十│          │          │(00000-0000)×(27-14+4)     │
│四│五日        │二千四百元│ 素美     │＝129200                    │
│  │（第十四會）│          │          │                            │
├─┼──────┼─────┼─────┼──────────────┤
│  │八九年五月十│          │          │(00000-0000)×(27-17+5)     │
│五│五日        │二千三百元│ 惠田     │＝115500                    │
│  │（第十七會）│          │          │                            │
├─┴──────┴─────┴─────┴──────────────┤
│                                        共計714300元                  │
└───────────────────────────────────┘


司法院資訊處製作；財團法人民間司法改革基金會備份。
